【裁判字號】    99,訴,1010
【裁判日期】    990816
【裁判案由】    損害賠償
【裁判全文】
臺灣高雄地方法院民事判決              99年度訴字第1010號
原      告  高美醫護管理專科學校
法定代理人  甲○○
訴訟代理人  丙○○律師
被      告  乙○○
上列當事人間請求損害賠償事件，本院於民國99年8 月2 日言詞
辯論終結，判決如下：
    主  文
原告之訴及假執行之聲請均駁回。
訴訟費用由原告負擔。
    事實及理由
一、原告主張：被告前於原告改制前（92學年改制前係高美高級
    護理公業職業學校）係擔任學校教師，其明知專科學校教師
    須經科務會議，由科主任提經教師評審委員會評審通過後，
    報請校長聘任之，而原告於改制為專科學校後均未聘任被告
    為講師，故兩造間不具備聘任關係，詎被告仍無端興訟，逕
    行起訴請求確認兩造間聘任關係存在，嗣經法院判決被告敗
    訴確定，足見兩造間確實不具聘任關係。然被告除多次向教
    育部陳情外，復藉助立法委員林郁方向教育部施壓，致原告
    95、96學年度補助款均遭教育部扣減，合計損失達新台幣（
    以下同）540 餘萬元，爰於該損害範圍內請求被告賠償財產
    上損害470 萬元。另被告明知原告非自然人，並無轉受或隱
    匿財產之可能，竟仍聲請對原告財產予以假扣押，致遭社會
    投以異樣眼光而貶損原告校譽，原告自得請求非財產上損害
    賠償30萬元，爰依爰依民法第184 條第1 項前段、第19 5
    條第1 項規定提起本訴，並聲明：(1)被告應給付原告500 萬
    元，及自起訴狀繕本送達翌日起至清償日止，按週年利率5%
    計算之利息；(2)願供擔保請准宣告假執行。
二、被告則以：伊先前係依法起訴請求確認兩造間聘任關係存在
    ，藉以保障自身權利，並非無端興訟，更無藉助立法委員林
    郁方向教育部施壓之情事。又教育部雖認原告不合理資遣被
    告，並將之列為原告行政疏失之一，惟原告實係因違規招生
    、未建立人事資遣制度，及未依法支用、挪用教育部所核發
    之補助款，且對95年私立技專校院整體發展經費暨校務基本
    資料庫資料有填報不實等因素，始遭教育部扣減補助款，要
    與被告無涉。另被告先前起訴日期為95年5 月20日，但原告
    遭教育部通知扣款日期為95年4 月間，二者並無關聯。此外
    被告先前雖對原告財產聲請假扣押，惟並未扣得任何財產，
    且旋於97年6 月22日聲請撤銷假扣押在案，故原告並未受有
    任何損害。況原告既非自然人，縱名譽受損，亦無精神上痛
    苦之可言，當無依民法第195 條規定請求精神慰藉金之餘地
    ，故原告前揭主張均無理由等語資為抗辯，並聲明：(1)原告
    之訴及假執行之聲請均駁回；(2)如受不利判決，願供擔保請
    准宣告免為假執行。
三、兩造爭執與不爭執事項：
  (一)當事人不爭執事項：
    (1)被告前於95年5 月20日以違法無故不續聘為由，向原告另
      案起訴請求確認兩造聘任關係存在，先後經本院95年度訴
      字第2676號、台灣高等法院高雄分院97年度上字第98號、
      最高法院98年度台上字第338 號、台灣高等法院高雄分院
      98年度上更(一)字第6 號及最高法院99年度台上字第272 號
      判決被告敗訴確定（以下稱系爭前案，參見本院卷第22至
      46頁）。
    (2)被告前於96年3 月13日另案向本院聲請對原告財產予以假
      扣押，經本院於同年3 月14日以96年度裁全字第3332號裁
      定准許在案，被告繼而於同年4 月12日、同年4 月27日及
      同年11月15日先後向本院聲請對原告所開設中華郵政美濃
      郵局、台灣銀行鳳山分公司、彰化銀行旗山分公司及台灣
      土地銀行美濃分公司及高雄縣美濃鎮農會等帳戶存款執行
      假扣押，遂由本院分別於96年6 月15日、同年12月17日及
      97年3 月24日核發96雄院隆民如96執全字第2174號扣押執
      行命令。嗣因前開帳戶各因存款不足或未有開戶資料之故
      ，被告乃於97年6 月25日撤回上述假扣押執行之聲請而終
      結。
    (3)有關原告遭扣減95、96年度「私立技專校院整體發展獎補
      助經費」之情形，業經教育部以99年6 月7 日台技(三)字第
      0990092750號函覆略以：95年度原告未經該部核定即辦
      理94學年度單獨招生、資遣教師未依教師法第15條規定程
      序及資料庫資料填報有誤等缺失，經扣減核定績效型獎助
      經費額度之70% （計624 萬7365元）；96年度原告將95
      年度私校獎補助經費及發展學校重點特色補助款資本門之
      部分經費移作發放薪資之用、多項財務缺失、資遣教師未
      依教師法第15條規定程序及資料庫資料填報有誤等缺失，
      經全數扣減該校績效型獎助款925 萬4452元及補助款1367
      萬5106元；原告95、96年度經該部扣減之獎補助，因缺
      失屬實，該部未予補撥，原告亦未就前開扣減事項提出訴
      願等語（參見本院卷第68頁）。
    (二)當事人爭執事項：
      (1)原告依侵權行為規定請求被告就其遭教育部扣減補助款
        部分賠償470 萬元，有無理由？
      (2)被告對原告財產聲請假扣押之舉是否果致原告名譽受損
        ？又原告請求非財產損害30萬元有無理由？
四、法院之判斷
  (一)原告依侵權行為規定請求被告就其遭教育部扣減補助款部分
    賠償470 萬元，有無理由？
    (1)按因侵權行為所發生之損害賠償請求權，以有故意或過失
      不法侵害於他人權利，或故意以背於善良風俗之方法，加
      損害於他人為成立要件，民法第184 條第1 項定有明文。
      所謂故意係指行為人對於構成侵權行為之事實，明知並有
      意使其發生或預見其發生，而其發生並不違背其本意而言
      。次按，憲法第16條所保障之訴訟權，旨在確保人民於其
      權利受侵害時，有依法定程序提起訴訟並受法院公平審判
      之權利。又無論民事、刑事或行政訴訟程序均係為解決紛
      爭所設置，審究其制度目的乃係作為衡量、調整各類憲法
      保障基本權所生衝突之最後手段，故關於訴訟或提起相類
      似程序之舉措，原則上應先受推定為正當行使合法權利之
      範疇，此乃合憲性解釋之當然結果。唯有當事實證明行為
      人果係刻意構陷或自始出於惡意利用訴訟程序憑為損害他
      人權利之手段者，方得分別論以刑法誣告罪責或令其負有
      損害賠償責任，尚不得徒以行為人最後承擔敗訴之結果或
      其所主張事實理由無法證明為真實，即率爾謂其所為已屬
      不法侵害他人權利，合先敘明。
    (2)承前所述，被告先前雖以原告違法無故不續聘為由，向原
      告提起系爭前案請求確認兩造聘任關係存在，迭經法院審
      理後判決敗訴確定，然觀乎被告提起系爭前案訴訟日期為
      「95年5 月20日」，且在被告上述起訴之日前，原告業經
      教育部於95年4 月18日以台技(三)字第09501517451P號函（
      參見本院卷第63頁）通知扣減95年績效型獎助款70% 共計
      624 萬7365元在案，從而原告此部分遭扣減獎助款之事實
      與被告提起系爭前案二者間是否確有因果關係，即非無疑
      。況兩造先前既因彼此間是否存在僱傭關係一節發生爭議
      ，自有依循法律程序以資解決之必要，足見被告提起系爭
      前案訴訟之舉，要非全然無據，實不得徒以被告事後未能
      獲有勝訴判決之結果，即遽認被告果屬無端興訟而故意侵
      害原告權利。其次，本院細繹卷附教育部99年6 月7 日台
      技(三)字第0990092750號函文內容（參見本院卷第68頁），
      原告係因前經主管機關即教育部查核後，認有未經報部核
      定擅自辦理94學年度招生作業、資遣教師未依教師法第15
      條規定程序、資料庫資料填報有誤、擅將95年度私校獎補
      助經費及發展學校重點特色補助款資本門之部分經費移作
      發放薪資之用及多項財務缺失等情事，始由教育部依私立
      學校法第59條規定扣減95、96年度私校獎補助款，且該函
      文所指上述不當情事俱核與被告是否提起系爭前案一節無
      涉，則原告前經教育部依法扣減補助款後，倘認該項行政
      處分果有違法或不當，理應依法提起訴願或行政訴訟以謀
      救濟，要未可率爾擅將此項不利益歸咎予被告負擔。復佐
      以被告先前雖向原告財產聲請實施假扣押，惟在系爭前案
      判決確定前即97年6 月25日已具狀撤回該假扣押執行之聲
      請，是揆諸前揭說明，實難遽認被告主觀上有何不法侵害
      原告權利之故意或過失可言，故原告主張被告先前提起系
      爭前案既獲敗訴判決確定，且肇致原告遭教育部扣減補助
      款，遂應賠償470 萬元財產上損害云云，洵無足採。
    (3)再觀乎卷附教育部96年5 月31日台技(三)字第0960080768A
      號函（參見本院卷第8 頁）所載內容，固可推知被告前自
      94年間起確有以遭原告不合理資遣為由，分別向林郁方立
      法委員國會辦公室提起檢舉及逕向教育部提出陳情，又此
      情既為被告所不否認，自堪信為真實。然依行政程序法第
      168 條規定人民對於行政興革之建議、行政法令之查詢、
      行政違失之舉發或行政上權益之維護，得向主管機關陳情
      ，此乃法律賦予人民之合法權利。又本院審酌立法委員接
      受人民檢舉或陳情，繼而轉請主管機關查詢辦理者，向為
      我國一般社會常情所許，苟非確有違法情事，猶難遽予指
      摘其為不當。準此，被告先前雖有向林郁方立法委員國會
      辦公室提起檢舉及逕向教育部提出陳情，惟既始終未見原
      告舉證被告果有藉助立法委員林郁方向教育部施壓之情為
      真，自不得逕以其空言主張為據。此外，原告係自94學年
      度起因有多項行政、人事制度及財務管理之缺失，遂經教
      育部查核後予以扣減補助款，已如前述，則被告縱有向教
      育部檢舉遭原告不當資遣之情事，其效力亦僅在促使主管
      機關發動查核原告是否果有未依教師法第15條規定辦理教
      師資遣程序，自應由教育部詳予查證後，方始決定是否應
      依私立學校法第59條規定予以扣減補助款，要不生一經檢
      舉即當然發生裁罰之結果。況且針對原告是否另有其他行
      政及財務缺失，以及應否據以扣減補助款等節，當屬主管
      機關之權責範圍，俱非被告事前所得預見，實非可憑此推
      認被告主觀上果有侵害原告權利之意思，且二者客觀上更
      不生任何因果關係。故原告徒憑被告先前曾向立法委員及
      教育部陳情一節，空言主張被告此舉造成其遭教育部扣減
      補助款，應負損害賠償責任云云，亦非有據。
  (二)被告對原告財產聲請假扣押之舉是否果致原告名譽受損？又
    原告請求非財產損害30萬元有無理由？
    按依法組織之法人，其名譽遭受損害，無精神上痛苦之可言
    ，登報道歉已足回復其名譽，自無依民法第195 條第1 項規
    定請求精神慰藉金之餘地（最高法院62年台上字第2806號判
    例意旨參照）。又依私立學校法第2 條規定，各級、各類私
    立學校之設立，除法律另有規定外，應由學校財團法人（以
    下簡稱學校法人）申請之；前項學校法人，指以設立及辦理
    私立學校為目的，依本法規定，經法人主管機關許可設立之
    財團法人。查本件固據原告主張因被告先前對其財產實施假
    扣押，致遭社會投以異樣眼光而貶損校譽，遂請求非財產上
    損害賠償30萬元云云。然承前所述，兩造間既因系爭前案而
    為爭訟，則被告為保全將來可能債權之執行而向法院聲請假
    扣押，要屬行使個人合法訴訟權利，自無不法可言，亦不因
    被告事後未獲勝訴判決而異其認定。又原告非僅未能針對其
    校譽是否果因遭被告聲請假扣押而有所貶損一節舉證以實其
    說，況原告既為依據私立學校法所成立之學校法人，縱令其
    名譽或有因遭實施假扣押而受有損害，揆諸前揭說明，亦不
    得逕依民法第195 條第1 項規定請求以給付金錢方式（精神
    慰撫金）作為賠償非財產上損害之手段，是其此部分主張自
    非可採。
五、綜上所述，原告主張依民法第184 條第1 項前段規定請求被
    告賠償財產上損害470 萬元，及依同法第195 條規定請求非
    財產上損害30萬元，合計500 萬元，及自起訴狀送達之翌日
    起至清償日止，按週年利率5%計算之利息，洵無理由，應予
    駁回。又原告之訴既經駁回，其假執行之聲請亦失所附麗，
    應併予駁回。
六、本件事證已臻明確，兩造其餘主張及攻擊防禦方法與證據，
    經本院斟酌後認與本件判決結果均不生影響，故不一一論列
    ，附此敘明。
七、結論：原告之訴為無理由，依民事訴訟法第78條，判決如主
    文。
中    華    民    國    99    年    8     月    16    日
                  民事第六庭  法  官  陳明呈
以上正本係照原本作成。
如對本判決上訴，須於判決送達後20日內向本院提出上訴狀。如
委任律師提起上訴者，應一併繳納上訴審裁判費。
中    華    民    國    99    年    8     月    16    日
                              書記官  黃靖媛

司法院資訊處製作；財團法人民間司法改革基金會備份。
